最高法院刑事判決　　　　　　　　　　　　　　　　九十一年度台上字第一○五號
　　上　訴　人　乙　○
　　　　　　　　甲○○
右上訴人等因貪污案件，不服台灣高等法院中華民國九十年五月三十日第二審更審判
決（八十八年度上更(二)字第五四八號，起訴案號：台灣板橋地方法院檢察署八十三年
度偵字第八二七二、九二四○、一○五四八號），提起上訴，本院判決如左：
    主  文
上訴駁回。
    理  由
按刑事訴訟法第三百七十七條規定：上訴於第三審法院，非以判決違背法令為理由，
不得為之。是提起第三審上訴，應以原判決違背法令為理由，係屬法定要件。如果上
訴理由狀並未依據卷內訴訟資料，具體指摘原判決不適用何種法則或如何適用不當，
或所指摘原判決違法情事，顯與法律規定得為第三審上訴理由之違法情形，不相適合
時，均應認其上訴為違背法律上之程式，予以駁回。本件原判決撤銷第一審關於乙○
、甲○○部分之判決（原判決主文誤將第一審之判決全部撤銷，顯係誤寫，應由原審
予以更正），改判仍論處其共同依據法令從事公務之人員，利用職務上之機會詐取財
物（乙○連續犯）罪刑。已詳敘乙○、甲○○原任前交通部雙和電信局（現改制為中
華電信股份有限公司台灣北區電信分公司雙和營運處，下稱雙和電信局）局長及市話
課行銷股股長，共同意圖為自己不法之所有，利用職務上之機會，由乙○指示甲○○
於民國八十二年四月十九日先行杜撰將於同月二十八、二十九日召開中和、永和、新
店、文山地區八十二年度電信地下化工程協調會，簽由乙○本人核准批交行銷股主辦
。報支經費所用之單據，則推由甲○○出面，於同年四月底、五月初，先後各向台北
縣永和市○○路○段八三號北平金樺園餐廳、中和市○○路二四八號鵝之鄉興業有限
公司負責人邱顯重、方新宗取得同年四月二十八日及五月一日雙和電信局支付餐費新
台幣（下同）七萬元、五萬元之收據及統一發票各一紙（原判決贅載四月二十八日五
萬元之收據）；另向永和市○○路七六號文峰書局負責人郭華峰取得同年四月二十一
日、二十五日支付高級文具禮盒價金分別為二萬三千六百五十元及一萬六千二百二十
五元之收據二紙備用。甲○○復於同年五月三日在雙和電信局編造虛偽之會議出席人
員名單、請款單及單據黏存單，盜用不知情之郭健民、楊永誠二人職章，加蓋於請款
單及單據粘存單上，致使該局不知情之市○○○○道瓊、副局長王沼田陷於錯誤，逐
級蓋章同意，經不知情之出納人員撥付十五萬九千八百七十五元，交由甲○○具領，
足生損害於公眾及他人。乙○復承前之概括犯意，於同年十二月間，為支付其個人之
餐費，意圖為自己不法之所有，單獨利用其任職局長之機會，親筆批示便條一紙，內
載：「1.局舍附近各鄰里長及睦鄰參觀電信建設活動聚餐，支出一萬五千元；2.舉辦
永和市長、中和市長及工務課長參觀電信建設管道工程以期順利進行工（程）進（度
）協調會聚餐，支出二萬元」等不實之事項，向不知情之總務課長李民漢謊稱上述會
議業已召開完竣，出席人員俱與前項中永和地區八十二年度電信地下化工程協調會相
同云云，囑其向不知情之文書張碧霞調取舊有會議出席名單，轉囑不知情之職員張金
鐘出面，再向北平金樺園餐廳取得同年十一月廿九日支付餐費五千元收據一紙、同年
十二月七日支付餐費各五千元收據二紙，又向永和市○○路○段一○六號之一正香川
菜館負責人謝白濱取得同年十一月廿九日、十二月七日支付餐費各一萬元收據二紙，
填具請款單及單據黏存單，由不知情之出納人員於同年十二月三十日製作支出傳票，
層轉乙○核章，在公益支出科目項下撥付三萬五千元，利用不知情之張金鐘代為具領
後，持向前述餐廳銷帳，足生損害於公眾等情。係綜核甲○○與第一審共同被告方新
宗、邱顯重、郭華峰之部分自白，證人李文卿、周丙寅、王沼田、王道瓊、溫盛雄、
李民漢、林乾正、任予謙、黃四維、廖新興、吳嘉榮、曹永裕、曾添財、潘榮吉、劉
碧麗、潘秋玉、程鳳全、陳木城、羅斌河、陳泰豐、王秀香、林吉永、蔡慶源、蔡亞
例、蔡又嘉、郭健民、楊永誠、李民漢、張金鐘之部分證詞，以及雙和電信局支出傳
票、請款單、單據粘存單、收據、統一發票、八十二年度電信地下化工程協調會會議
紀錄、出席人員名單、簽呈、乙○批示之便條等卷內資料為其所憑之證據及認定之理
由。而以乙○所辯：不知八十二年度電信地下化工程協調會會議未召開，其在便條紙
上書寫之字句，係其個人之紀錄，並非批示交辦請款，本案請款流程中，局長職章均
非伊所加蓋，伊從未假託名目詐領款項，應係遭下屬矇蔽嫁禍云云。為卸責飾詞，無
足採信，亦於理由內逐一指駁及說明。所為論斷，俱有卷內證據資料足憑，從形式上
觀察，原判決並無違背法令之情形存在。查貪污治罪條例第五條第一項第二款利用職
務上之機會詐取財物罪，所稱利用職務上機會，係指利用職務上所有一切事機之意，
不論係其職務本身所固有，抑由職務所衍生之事機，均包括在內。上訴人等原任雙和
電信局局長及市話課行銷股股長，假藉召開八十二年度電信地下化工程協調會之機會
，詐取公款。該協調會既由乙○指示甲○○辦理，顯與甲○○本身職務上所衍生之事
機有關，縱協調會活動之策劃、執行、請款等工作原屬總務課之職掌，仍無礙於其刑
責之認定，原判決引用行為時貪污治罪條例第五條第一項第二款規定論處甲○○罪刑
，自屬正當合法。又上訴人等均為依據法令從事公務之人員，明知為不實之事項，而
登載於職務上所掌之文書：諸如八十二年度電信地下化工程協調會會議紀錄、出席人
員名單、簽呈、請款單、單據粘存單、乙○批示之便條等，該等文書均為公文書，無
庸待言，原判決於事實欄已載明上訴人之行為已足生損害於公眾對於政府會計體制之
信賴以及國庫之財政利益，顯已論敘偽造文書之要件，並無事實記載不明之處。且原
判決事實認定上訴人等行使偽造公文書（準公文書）與使公務員登載不實之行為係分
數階段進行，則其論以該數行為間有方法結果之牽連關係，即非無所本，其適用法則
亦無不當。至於上訴人盜用郭健民、楊永誠職章部分，原判決雖未記載足生損害於該
二人，又漏未論敘刑法第二百十四條使公務員登載不實之低度行為為同法第二百十六
條之行使行為所吸收，究於原判決主旨無生影響，均不得據為上訴第三審之適法理由
。又共同實施犯罪行為之人，在合同意思範圍以內，各自分擔犯罪行為之一部，相互
利用他人之行為，以達其犯罪之目的者，即應對於全部所發生之結果，共同負責。上
訴人等既基於合同之意思，利用職務上機會，詐取公款，則該等公款究由何人領取、
支用，均無礙於其等刑責之認定。而共同被告、證人之陳述有部分前後不符，或相互
間有所歧異時，究竟何者為可採，法院仍得本其自由心證予以斟酌，非謂一有不符，
即應認其全部均為不可採信，若其基本事實之陳述，果與真實性無礙時，仍非不得予
以採信。共同被告甲○○、方宗新、邱顯重及證人周丙寅、李民漢、張金鐘就乙○有
無指示擬辦協調會、向餐廳索取發票、收據，其用意是否為清償積欠之餐會，究係誰
向張碧霞調取會議出席人員名單等細節，彼此供證雖稍有出入，但其基本事實之陳述
與真實性無礙，原審本於自由心證予以取捨，自無採證違法可言；至北平金樺園餐廳
及正香川菜館所出具之收據日期有無遭塗改，以及證人溫盛雄、沈孟潔所證支出傳票
是否係局長授權秘書核章，均與本件之待證事項無關，原審未予調查或於判決理由內
說明不予採納之理由，尤無應於審判期日調查之證據未予調查或判決理由不備之違法
。另刑事訴訟法第九十五條規定：訊問被告應先告知犯罪嫌疑及所犯所有罪名，罪名
經告知後，認為應變更者，應再告知。旨在使被告能充分行使防禦權，以維審判程序
之公平。而其所謂「犯罪嫌疑及所犯所有罪名」，除起訴書所記載之犯罪事實及所犯
法條外，自包含依刑事訴訟法第二百六十七條規定起訴效力所擴張之犯罪事實及罪名
，暨依同法第三百條規定變更起訴法條後之新罪名。法院就此等新增或變更之罪名，
均應於其認為有新增或變更之情形時，隨時、但至遲於審判期日前踐行上開告知之程
序，使被告知悉而充分行使其防禦權，始能避免突襲性裁判，而確保其權益。唯若法
院就起訴效力擴張之犯罪事實及變更起訴法條之同一性事實，已踐行刑事訴訟法第九
十六條、第一百七十三條、第二百八十九條等規定之調查辯論程序，祇是未明確告知
被告新增或應變更之新罪名，則屬訴訟程序違背法令，此時即應受刑事訴訟法第三百
八十條之限制，如未踐行告知新增罪名或變更罪名，無礙於被告防禦權之行使且對判
決顯無影響時，即不得據為第三審上訴之理由。原審於審判期日開始雖僅告知上訴人
起訴書及第一審之罪名，然於審理中已詢及：「是否由甲○○檢具前開四紙不實之憑
據，以公益支出之科目分別填載請款單，並盜用郭建民、楊永誠之職務章於上開請款
單上，復因請款單位附會議紀錄，致不知情之副局長王沼田核章，並由不知請之秘書
溫盛雄代理局長蓋章，致出納人員陷於錯誤，併以一張支出傳票撥付十五萬九千八百
七十五元與甲○○，用以填補招待民意代表及地方人士積欠邱顯重、方新宗之餐費之
事實有何意見？」，乙○答以：「我是被甲○○騙的」。甲○○答以：「是局長叫我
做的，這些章並不是我盜蓋的，在原審時我因為不想將他們牽扯進來，所以才說是我
盜蓋的」等語（見更(二)卷第一六五頁審判筆錄），復就乙○如何於八十二年十二月間
以相同方法詐取財物之事實，加以調查審理等各有審判筆錄堪憑以觀，原審顯已告知
上訴人另涉及行使偽造準公文書及使公務員登載不實之罪名，而上訴人亦已知所防禦
並已提出防禦，已無礙於其防禦權之行使且對判決顯無影響，自不得指摘為違法。末
查證據之取捨及證據之證明力如何，均屬事實審法院得自由裁量、判斷之職權，苟其
此項裁量、判斷，並不悖乎通常一般之人日常生活經驗之定則或論理法則，又於判決
內論其何以作此判斷之心證理由者，即不得任意指摘其為違法，據為提起第三審上
訴之合法理由。上訴意旨置原判決上開明確論斷於不顧，對原審取捨證據及證據證明
力判斷之審判職權行使，任憑己見，再事爭執，甲○○或辯：係遭乙○利用權勢朦騙
誤領餐款，無共謀詐取公款之犯意；乙○或指：雙和電信局報銷經費程序諸多瑕疵，
非其一人所能隻手遮天云云。然其所指摘者均為單純事實上之爭辯，要非適法之第三
審上訴理由。是上訴意旨所指摘原判決違法情事，顯與法律規定得為第三審上訴理由
之違法情形，不相適合。揆諸首開說明，其上訴為違背法律上之程式，應予駁回。
據上論結，應依刑事訴訟法第三百九十五條前段，判決如主文。
中      華      民      國    九十一    年      一      月      十      日
                              最高法院刑事第五庭
                                  審判長法官  紀  俊  乾
                                        法官  黃  正  興
                                        法官  劉  介  民
                                        法官  陳  東  誥
                                        法官  張  春  福
      右正本證明與原本無異
                                              書  記  官
中      華      民      國    九十一    年      一      月     十四     日
